臺灣嘉義地方法院民事判決　　　　　　　 99年度訴字第489號
原　　　告　江坤樺
被　　　告　郭嘉平
上列當事人間侵權行為損害賠償事件，本院於民國100年3月15日
言詞辯論終結，判決如下：
    主    文
原告之訴及假執行聲請均駁回。
訴訟費用由原告負擔。
    事 實 及 理 由
一、原告起訴主張：
  （一）原告江坤樺與被告郭嘉平素無往來，民國99年 5月24日
        傍晚時分，被告以電話方式向訴外人林晏溶說：「江坤
        樺是騙人的」、「江坤樺都騙財騙色，有數十位證人在
        連署簽名，準備提告」等語。原告為鉅森生物科技有限
        公司（後改名為優千黛生物科技有限公司）負責人，於
        臺中、嘉義兩處設有公司，擁有臺中、雲林、嘉義至臺
        南，近千家下游美髮業消費單位，係一腳踏實地、誠懇
        務實之生意人，地位、名譽自有其價值，不可輕易侮辱
        侵犯。被告上述行為，已使原告精神上遭受莫大苦痛，
        爰依民法第184條第1項前段、第195條第1項侵權行為之
        法律關係請求精神上損害賠償。
  （二）對被告抗辯之陳述：
      1.被告既稱視證人林晏溶為未過門媳婦就該對其疼愛有加
        ，理應勸導其子郭彥麟真心對待證人林晏溶，然被告之
        子欺騙證人林晏溶青春、感情近 6年，更始亂終棄結交
        新女友，被告非但未勸導其子，反而父子聯合外人，對
        證人林晏溶施以不實無情之指摘，被告之抗辯無法自圓
        其說。
      2.被告所稱之詐欺案件均為訴外人吳闓伶、郭彥麟淘空公
        司為了脫罪、倒果為因才告原告涉嫌宗教詐騙、騙財騙
        色。又被告提及有十幾位設計師、離婚女子、單身女子
        遭原告騙財騙色，被告必須提出證據，否則就是涉嫌偽
        證。
  （三）聲明：1.被告應給付原告新臺幣 600,000元，及自起訴
        狀繕本送達翌日起至清償日止，按年息百分之 5計算之
        利息。2.原告願供擔保，請求宣告假執行。
二、被告抗辯則以：
  （一）原告曾因案服刑，出獄後在嘉義縣民雄鄉住宅，自89年
        起冒充得道高僧（法師）私設所謂道場，對外招攬信徒
        ，並對信徒稱其曾在臺中縣太平山上密林修行數年，開
        悟得道後下山普渡眾生，並大量印發宣傳單招攬信徒。
  （二）被告之子郭彥麟退伍後在鉅森生物科技公司擔任業務一
        職，經人介紹到原告道場聽道，原告見郭彥麟單純可欺
        ，乃收被告為徒，原告冒充高僧，郭彥麟不疑有他而遭
        原告欺騙。原告以師父（老師）身份命郭彥麟大量招攬
        離婚、單親家庭、未婚女或從事美髮、美容師等職業之
        婦女、少女至其道場聽道解惑，說是在普渡眾生，還可
        以累積福報，很多女信徒不疑有他因而被其騙財騙色等
        情，業經報紙媒體報導。
  （三）證人林晏溶原來係被告之子郭彥麟交往 5年以上之女友
        ，兩人曾論及婚嫁，林女經常在被告家過夜，稱被告為
        「阿伯」，被告對其更疼愛有加。被告之子郭彥麟將證
        人林晏溶介紹給原告做女信徒，不久證人林晏溶離開郭
        彥麟與原告在一起，然被告心目中仍將證人林晏溶當作
        無緣的媳婦，因為認原告之年齡、學歷、素行、婚姻紀
        錄均與證人林晏溶不相配，基於長輩之愛護，才善意打
        電話給證人林晏溶勸其清醒，不是故意要傷害誰，而是
        就事論事，並無毀損原告名譽之意。且原告主張被告於
        上開日期傍晚以電話向證人林晏溶說上開言詞縱然屬實
        ，也僅是將此等事實秘密告知特定人林晏溶，並無傳播
        於大眾的意思，不構成誹謗罪責，被告自無妨害原告名
        譽可言。原告請求被告賠償其名譽損失，並無理由。
  （四）聲明：原告之訴及假執行之聲請均駁回。
三、本院之判斷：
  （一）原告主張被告於99年 5月24日傍晚時分打電話向證人林
        晏溶說：「江坤樺是騙人的」、「江坤樺都騙財騙色，
        有數十位證人在連署簽名，準備提告」等語。被告除爭
        執其於該通電話所說之用語是「數個人」並非「數十個
        人」外，對上開時間其曾撥打電話給證人林晏溶說其餘
        言詞內容並不爭執，惟以上開情詞置辯。是本件爭點厥
        在於：被告上開言行是否構成對於原告名譽權之不法侵
        害？
  （二）按因故意或過失不法侵害他人之權利者，負損害賠償責
        任；不法侵害他人之身體、健康、名譽、自由、信用、
        隱私、貞操，或不法侵害其他人格法益而情節重大者，
        被害人雖非財產上之損害，亦得請求賠償相當之金額，
        民法第184條第1項前段及同法第195條第1項前段固有明
        文；然所謂名譽受損害，必須依社會觀念，足認其人之
        聲譽，已遭貶損而言（最高法院58年度臺上字第2329號
        判決要旨參照）。準此，民法上名譽權有無受損害，應
        以社會上對其人評價是否貶損作為判斷之依據，苟其行
        為足以使他人在社會上之評價受到貶損，始可構成侵權
        行為。查被告曾於上開日期撥打給證人林晏溶所持用行
        動電話說上開言詞內容，除關於連署提告人數用語之部
        分外均為兩造所不爭執，並據證人林晏溶於本院審理時
        結證明確（見本院卷第20頁、第21頁），自堪信屬實。
        而證人林晏溶對於其與被告該通電話之應對過程及被告
        是否表明希望其向他人轉達電話內容等節則於本院審理
        時結證稱：伊直接回答他兒子才是騙財騙色他就掛我電
        話。他沒有叫伊向誰講（見本院卷第21頁）等語；再參
        以原告就其獲悉該通電話內容之源由陳稱：是林晏溶事
        後告訴我，我馬上提告（見本院卷第 186頁）等詞，足
        見被告撥打該通電話原僅屬其與證人林晏溶兩人間之私
        下對話，除原告因屬事主，事後經由證人林晏溶轉述而
        得知外，他人均無從獲悉；且依證人林晏溶證述內容，
        唯一獲悉被告上開言論內容之證人林晏溶非但對於被告
        所言毫不採信，並立即加以駁斥，甚至事後更將此事轉
        知原告，堪認證人林晏溶對於原告之信任未稍有動搖，
        顯然被告撥打該通電話給證人林晏溶所述之上開言詞內
        容諒不足使原告在社會上之評價因而受到貶損，揆諸上
        開說明，原告之名譽權是否已因原告上開言行而遭受損
        害，並非無疑。
  （三）況按釋字第 509號解釋乃司法院大法官為衡平憲法所保
        障言論自由與名譽權等私權所為之規範性解釋，為維護
        法律秩序之整體性，俾使各種法規範在適法或違法之價
        值判斷上趨於一致，自應認在民事責任之認定上，亦有
        一體適用上開解釋之必要。是行為人雖不能證明其言論
        內容為真實，但依行為人所提證據資料足使其有相當理
        由確信為真實者，即難謂係不法侵害他人之權利，而令
        負侵權行為之損害賠償責任（最高法院96年度臺上字第
        2292號判決要旨、98年度台上字第1562號判決要旨參照
        ）。再按涉及侵害他人名譽之言論，可包括事實陳述與
        意見表達，前者具有可證明性，後者則係行為人表示自
        己之見解或立場，無所謂真實與否。而民法上名譽權之
        侵害雖與刑法之誹謗罪不相同，惟刑法就誹謗罪設有處
        罰規定，該法第310條第3項規定「對於所誹謗之事，能
        證明其為真實者，不罰。但涉於私德而與公共利益無關
        者，不在此限」；同法第311條第3款規定，以善意發表
        言論，對於可受公評之事，而為適當之評論者，亦在不
        罰之列。蓋不問事實之有無，概行處罰，其箝制言論之
        自由，及妨害社會，可謂至極。凡與公共利益有關之真
        實事項，如亦不得宣佈，基於保護個人名譽，不免過當
        ，而於社會之利害，未嘗慮及。故參酌損益，乃規定誹
        謗之事具真實性者，不罰。但僅涉及私德而與公共利益
        無關者，不在此限。又保護名譽，應有相當之限制，否
        則箝束言論，足為社會之害，故以善意發表言論，就可
        受公評之事，而適當之評論者，不問事之真偽，概不予
        處罰。上述個人名譽與言論自由發生衝突之情形，於民
        事上亦然。是有關上述不罰之規定，於民事事件即非不
        得採為審酌之標準。申言之，行為人之言論雖損及他人
        名譽，惟其言論屬陳述事實時，如能證明其為真實，或
        行為人雖不能證明言論內容為真實，但依其所提證據資
        料，足認為行為人有相當理由確信其為真實者；或言論
        屬意見表達，如係善意發表，對於可受公評之事，而為
        適當之評論者，不問事之真偽，均難謂係不法侵害他人
        之權利，尚難令負侵權行為損害賠償責任。本件被告撥
        打電話給證人林晏溶所述「江坤樺是騙人的」、「江坤
        樺都騙財騙色，有數十位證人在連署簽名，準備提告」
        等語，核其言論內容「騙人的」、「騙財騙色」部分係
        屬對抽象事實之概括性批評，兼有事實陳述及意見表達
        之性質，「有人連署準備提告」部分則純屬事實陳述。
        而原告確曾撰寫文宣欲對外推廣其所稱之「佛法請益、
        天星擇日、地理勘查、風水造景、園藝景觀設計、婚姻
        輔導、求財增益、平安祈福法會、設壇」等服務，此為
        原告所自承（見本院卷第 140頁），並據被告提出原告
        所撰宣傳單乙紙（見本院卷第31頁）在卷可佐，是其所
        為是否屬「騙人」或「騙財騙色」顯非僅屬其私德，應
        與公共利益相關，且同屬可受公評之事。而證人林晏溶
        原係被告之子郭彥麟所交往之女友，兩人曾論及婚嫁，
        惟後未完婚等情，為兩造所不爭（見本院卷第28頁、第
        54頁），是被告抗辯其視證人林晏溶為準媳婦並以其長
        輩自居等詞，並非杜撰。而被告就其撥打該通電話之原
        因抗辯稱：其因認原告之年齡、學歷、素行、婚姻紀錄
        均與證人林晏溶不相配，基於長輩之愛護，始善意打電
        話給證人林晏溶勸其清醒等詞，對照原告前因過失致死
        、妨害風化等案件確曾經判刑確定入監執行等情，為原
        告具狀所自陳，並有臺灣高等法院被告前案紀錄表乙份
        在卷可稽（見本院卷第 124頁以下）；且原告亦具狀自
        陳其於二度婚姻離異後曾與向其請益佛法之訴外人吳闓
        伶交往定情之過程（見本院卷第53頁），固未能據此即
        謂被告已證明其所稱原告「騙人」或「騙財騙色」屬實
        ，然堪信被告依據其所獲悉之資料已足使其有相當理由
        確信為真實始撥打該通電話對證人林晏溶為上開言論之
        陳述。另被告所稱：有人連署準備提告等語部分，對照
        原告確因被訴涉嫌詐欺案件尚在臺灣嘉義地方法院檢察
        署檢察官偵查中等情，有被告提出之臺灣嘉義地方法院
        檢察署刑事傳票（見本院卷第 135頁）在卷可考，並有
        臺灣嘉義地方法院檢察署100年3月1日嘉檢兆忠99他100
        9字第04844號函（見本院卷第 174頁）在卷可稽，均足
        見被告上開言論係被告針對己身經歷、獲悉及所認定之
        事實加以陳述或表達意見，並非憑空故意捏造虛偽事實
        ，或因重大的過失或輕率而致其所陳述與事實不符，是
        被告辯稱：伊因為認原告各項條件與證人林晏溶不相配
        ，而出於長輩愛護而善意勸告證人林晏溶等語，並非毫
        無所據。至被告上開言論所使用抽象性之用語，對於原
        告縱有負面之評價或影響，甚或造成原告主觀上認為其
        名譽受損，然揆諸前開司法院大法官解釋及最高法院判
        決意旨所揭示衡平自由言論及名譽權保障之意旨，應認
        被告基於己身經歷、獲悉及所認定之事實所為上開事實
        及意見之陳述，尚未逾越保障言論自由之適當範圍，自
        難認有何不法性。從而，原告主張被告上開言行不法侵
        害其名譽云云，尚難認有據。
四、綜上所述，被告上開行為既尚難認屬對於原告名譽之不法侵
    害，則原告依侵權行為之法律關係，請求被告為精神上損害
    賠償，即為無理由，應予駁回。原告之訴既經駁回，其假執
    行之聲請即失所附麗，應併予駁回。
五、本件事證已臻明確，原告其餘攻擊防禦方法，於判決結果不
    生影響，爰不一一論列，併此敘明。
六、據上論結，原告之訴為無理由，依民事訴訟法第78條，判決
    如主文。
中    華    民    國    100   年    3     月   29     日
                  民事第三庭  法  官  曾宏揚
以上正本係照原本作成。
如對本判決上訴，須於判決送達後20日內向本院提出上訴狀。如
委任律師提起上訴者，應一併繳納上訴審裁判費。
中    華    民    國    100  年    3    月     29     日
                              書記官  陳見明